【裁判字號】    99,家訴,4
【裁判日期】    990526
【裁判案由】    分割遺產
【裁判全文】
臺灣士林地方法院民事判決               99年度家訴字第4號
原      告  乙○○
原      告  甲○○
上二人共同  巫坤陽律師
訴訟代理人
被      告  丙○○
上列當事人間請求分割遺產事件，本院於民國98年5 月11日言詞
辯論終結，判決如下：
    主  文
被繼承人林換樣所遺如附表一所示之遺產應予分割，其分割方法
如附表一所示。
訴訟費用由兩造依如附表二所示之應繼分比例負擔。
    事實及理由
一、本件被告經合法通知，未於言詞辯論期日到場，核無民事訴
    訟法第386 條所列各款情形，爰依原告之聲請，由其一造辯
    論而為判決。
二、本件原告起訴主張：
  一被繼承人即兩造之母林換樣於民國98年3 月13日死亡，遺有
    如附表一所示土地、房屋及存放於永豐商業銀行之存款新臺
    幣（下同）326,263 元，應由其子女即原告乙○○、甲○○
    及被告丙○○等3 人共同繼承，每人之應繼分各為3 分之1
    。又被繼承人林換樣所遺之銀行存款業經兩造協議分割，並
    分配完畢，惟上述土地及房屋部分則因被告拒不出面，致兩
    造迄今無法達成分割之協議。上開遺產為兩造公同共有，被
    繼承人並無遺囑限定遺產不得分割，兩造間亦無不分割之約
    定，但兩造迄今仍無法協議分割，為恐拖延日久，滋生困擾
    ，原告爰依民法第1164條之規定訴請裁判分割遺產。
  二又被繼承人所遺之土地面積僅142 平方公尺、權利範圍4分
    之1 ，如按兩造應繼分之比例為原物分割，則每人僅分得土
    地11.83 平方公尺，就土地利用及社會經濟價值以觀，並不
    允當；且房屋如何原物分配而不會相互妨害使用，亦值斟酌
    ，故請求將如附表一所示之不動產，以變價方式由兩造按應
    繼分比例分配。
  三綜上，爰為聲明：(一)被繼承人所遺如附表一所示之不動產請
    准予變價分割，所得價金應由兩造依應繼分比例分配。(二)訴
    訟費用由被告負擔。
三、被告丙○○未於言詞辯論期日到場爭執，亦未提出書狀作何
    聲明或陳述。
四、經查：
  一按繼承人有數人時，在分割遺產前，各繼承人對於遺產全部
    為公同共有；繼承人得隨時請求分割遺產，但法律另有規定
    或契約另有訂定者，不在此限，民法第1151條、第1164條分
    別定有明文。又所謂應繼分係各繼承人對於遺產之一切權利
    義務所得繼承之比例，並非對於個別遺產之權利比例，因此
    分割遺產並非按照應繼分比例逐筆分配，而應整體考量定適
    當之分割方法。另公同共有物分割之方法，依民法第830 條
    第2 項之規定，應依關於共有物分割之規定，得以原物分配
    或變賣分配等分割方法為之。且法院為分割共有物之裁判，
    核其事件本質為形式之形成訴訟，究依何種分割方式為適當
    ，法院有自由裁量之權，不受當事人聲明之拘束。惟應斟酌
    共有人之利害關係、共有物之性質、價格及利用效益等情事
    ，以謀分割方法之公平適當。
  二原告主張被繼承人林換樣已於民國98年3 月13日死亡，遺有
    如附表一所示之不動產及永豐商業銀行之存款326,263 元，
    上開遺產應由兩造即被繼承人之子女乙○○、甲○○、丙○○等3 人共同繼承，由兩造各按3 分之1 之應繼分比例公同
    共有，且上述如附表一所示之不動產業已辦妥繼承登記等事
    實，業據提出戶籍謄本、國立臺灣大學醫學院附設醫院死亡
    證明書、繼承系統表、土地及建物登記謄本、財政部臺北市
    國稅局遺產稅免稅證明書等件為證，堪信為真正。又原告主
    張兩造已協議分割被繼承人所遺之銀行存款326,263 元，並
    已分配完畢；然關於如附表一所示之不動產，兩造迄今仍無
    法達成分割遺產之協議等情，亦經永豐商業銀行營業部函稱
    ：「林換樣（身分證統編號：Ｚ000000000號、帳號：000000
    00000000號）於98年10月22日由繼承人甲○○、乙○○及丙○○在本行辦理繼承銷戶提領現金新臺幣326,785 元（含利
    息）。」等語，並有永豐商業銀行營業部99年3 月26日永豐
    銀營業部（099） 字第18號函附之銷戶申請書、繼承人領款
    申請書暨委託書等件在卷可佐，並經本院核閱無誤，堪認原
    告主張兩造已協議分割被繼承人所遺之上揭存款等情非虛。
    是以本件被繼承人林換樣所遺如附表一所示之不動產目前仍
    屬兩造公同共有，並無不能分割之情形，亦無不分割之約定
    ，然因被告目前所在不明，致兩造無法達成分割遺產之協議
    ，依照前揭法條規定，原告請求裁判分割被繼承人所遺如附
    表一所示之不動產，即無不合，應予准許。
  三原告主張被繼承人林換樣所遺如附表一所示之土地面積為14
    2 平方公尺、權利範圍4 分之1 ，如按應繼分比例為原物分
    割，每人可分得之土地面積僅約11.83 平方公尺，且坐落其
    上之房屋如何原物分配而不會相互妨害使用，亦有疑問，故
    請求准予變價分配等語。本院審酌附表一所示之土地面積僅
    為142 平方公尺，兩造之權利範圍則僅4 分之1 ，且該筆土
    地之共有人除兩造外，尚有其他第三人，倘以原物分割，兩
    造可分得之土地面積過小，徒然減損土地之經濟效益。又該
    筆土地係如附表一所示建物之坐落基地，而附表一所示之建
    物為4 樓住宅，面積亦僅為92.72 平方公尺，倘按兩造應繼
    分比例予以原物分配結果，勢必造成兩造均無法擁有可獨立
    使用、具經濟價值之房屋，將減損其利用價值，難以發揮系
    爭不動產之原有功能。況該建物目前仍有第三人占有使用，
    亦有臺北市政府警察局南港分局99年3 月1 日北市警南分刑
    字第09930436500 號函附之交辦單在卷可佐；且被告目前行
    方不明致無法為遺產分割之協議，顯見兩造日後對於系爭不
    動產之管理使用方式達成協議亦有困難，倘予以原物分配，
    實難期待兩造對於系爭不動產得為圓滿之利用，是以附表一
    所示土地及建物於事實上既無法割裂而使兩造均得獨立使用
    ，爰認系爭不動產應予以變賣，將所得價金依如附表二所示
    兩造應繼分之比例分配予兩造為適當。
五、綜上所述，原告請求裁判分割被繼承人林換樣所遺如附表一
    所示之不動產，為有理由。本院斟酌上揭不動產之性質、價
    格、利用效益及共有人之利害關係等情事後，認被繼承人林
    換樣所遺如附表一所示之不動產，應依如主文第1 項所示予
    以分割。
六、末按，因共有物分割、經界或其他性質上類似事件涉訟、由
    敗訴當事人負擔訴訟費用顯失公平者，法院得酌量情形，命
    勝訴之當事人負擔其一部，民事訴訟法第80條之1 定有明文
    。查裁判分割遺產之形成訴訟，法院決定遺產分割之方法時
    ，應斟酌何種分割方法較能增進共有物之經濟效益，並兼顧
    兩造之利益，以決定適當之分割方法，不受原告聲明之拘束
    ，亦不因何造起訴而有不同，是本件原告請求裁判分割遺產
    雖有理由，惟關於訴訟費用之負擔，應由兩造即繼承人全體
    各按其應繼分比例負擔，方屬事理之平。是以原告聲明本件
    訴訟費用應由被告負擔云云，尚無足取，爰諭知如主文第2
    項所示。
七、本件判決基礎已臻明確，兩造其餘攻擊防禦方法及訴訟資料
    ，經核與判決結果不生影響，尚無逐一論駁之必要，併此敘
    明。
八、據上論結，本件原告之訴為有理由，依民事訴訟法第385 條
    第1 項、第80條之1 、第85條第1 項但書，判決如主文。
中    華    民    國    99    年    5     月    26    日
                    家事庭法  官  陳章榮
以上正本係照原本作成。
如對本判決上訴，須於判決送達後20日內向本院提出上訴狀。
中    華    民    國    99    年    5     月    26    日
                          書記官  張竣閔
附表一：被繼承人林換樣所遺之不動產
┌──┬─────────┬──────┬────┬──────┐
│編號│土地坐落地號或建物│    面積    │權利範圍│  分割方法  │
│    │門牌號碼、建號    │（平方公尺）│        │            │
├──┼─────────┼──────┼────┼──────┤
│ 1  │臺北市○○區○○段│    142     │  1/4   │應予變賣，所│
│    │二小段245 號      │            │        │得價金依原告│
├──┼─────────┼──────┼────┤乙○○、李允│
│ 2  │門牌號碼：臺北市南│    92.72   │  全部  │達及被告李立│
│    │港區○○街82號4 樓│            │        │東各3分之1之│
│    │、建號為臺北市南港│            │        │比例分配。  │
│    │區○○段○○段360 │            │        │            │
│    │號                │            │        │            │
└──┴─────────┴──────┴────┴──────┘
附表二：兩造之應繼分比例
┌───┬───┬───┬───┐
│繼承人│乙○○│甲○○│丙○○│
├───┼───┼───┼───┤
│應繼分│3分之1│3分之1│3分之1│
│比例  │      │      │      │
└───┴───┴───┴───┘

司法院資訊處製作；財團法人民間司法改革基金會備份。
